【裁判字號】    92,上易,2055
【裁判日期】    921218
【裁判案由】    詐欺
【裁判全文】
臺灣高等法院臺中分院刑事判決                  九十二年度上易字第二○五五號
    上  訴  人  臺灣台中地方法院檢察署檢察官
    被      告  丁○○
    告訴代理人  楊益松律師
右上訴人因詐欺案件，不服臺灣台中地方法院九十二年度易字第五一三號中華民國九
十二年九月八日第一審判決（起訴案號：臺灣台中地方法院檢察署九十一年度偵字第
五六五四號），提起上訴，本院判決如左：
      主  文
上訴駁回。
      理  由
一、公訴意旨係以：被告丁○○與告訴人丙○○原為夫妻關係，被告於婚姻關係存續
    中，參加案外人乙○○所召集之互助會，約定會期自民國 (下同 )九十年一月十
    日開始，會首連同會員合計十四會，每會新台幣（下同）一萬元，採外標制，每
    月十日開標。告訴人亦委託被告以告訴人本人名義參加一會，並委由被告繳納會
    款。嗣於九十年三月九日，被告與告訴人離婚，雙方協議財務各自處理，被告明
    知其以自己及友人林孜信名義參加之互助會，已先後於九十年二月十日、九十年
    三月十日標取，竟意圖為自己不法之所有，於九十年五月十日，利用會員未全部
    親自參與投標之機會，以電話通知不知情之乙○○，欲以一千二百元標取告訴人
    名義之互助會，偽以告訴人名義投標並得標，使乙○○及其他不知情之活會會員
    陷於錯誤，而依約繳納會款，合計詐得十萬三千二百元，因認被告涉有刑法第三
    百三十九條第一項之詐欺取財罪嫌。
二、按犯罪事實應依證據認定之，無證據不得認定犯罪事實；不能證明被告犯罪者，
    應諭知無罪之判決，刑事訴訟法第一百五十四條第二項、第三百零一條第一項分
    別定有明文，又告訴人之告訴，係以使被告受刑事訴追為目的，是其陳述是否與
    事實相符，仍應調查其他證據以資審認；認定不利於被告之事實，須依積極證據
    ，苟積極證據不足為不利於被告事實之認定時，即應為有利於被告之認定，更不
    必有何有利之證據，最高法院五十二年台上字第一三○○號、三十年上字第八一
    六號判例參照，再刑法第三百三十九條第一項詐欺罪之成立，以意圖為自己或第
    三人不法所有，以詐術使人將本人或第三人之物交付為要件，所謂以詐術使人交
    付，必須被詐欺人因其詐術而陷於錯誤，若其所用方法，不能認為詐術，亦不致
    使人陷於錯誤，即不構成該罪，最高法院四十六年台上字第二六號判例意旨參照
    。至於債務人於債之關係成立後，如有未依債之本旨履行債務之情形，在一般社
    會經驗上可能之原因甚多，縱令是出於惡意不為履行，苟無足以證明債務人在債
    之關係發生時，自始即具有不法所有意圖之積極證據，亦僅能令負民事之債務不
    履行責任，尚不得據此事後債務不履行之客觀事態，逕而推定債務人原先主觀上
    即具有詐欺取財之犯意。
三、本件公訴人認被告涉犯詐欺取財罪嫌，無非以告訴人之指訴、證人乙○○之證詞
    及互助會單等為其主要論據。訊據被告坦認有以自己、林孜信及告訴人名義，參
    加右述由乙○○擔任會首之合會，並先後得標取走合會金之事實，惟堅決否認有
    何詐欺取財犯行，辯稱：伊是在婚姻關係存續中參加互助會，標到的錢也都做為
    家用，後來伊與告訴人離婚，伊認為前面二次標到的錢，告訴人既然有使用，就
    該由告訴人負責，剩下的一會應該歸伊所有，所以伊才會於九十年五月十日參加
    投標，伊得標後，也有負擔最後一會的死會會錢，伊並未詐欺乙○○或其他活會
    會員，況且伊標取前面二會，並未指定用何人名義標取，伊未持有會簿，不知乙
    ○○何以記載以伊及林孜信之名義標取前面二會等語。
四、經查：
    告訴人於原審法院九十二年三月十二日調查時陳稱：「丁○○用她自己與我的
      名義及林孜信的名義參加乙○○於九十年一月十日開始的互助會，一開始我並
      不知道她用我的名義跟會，九十年二月十日她標到該會時才告訴我」、「（丁
      ○○用你的名義參加互助會該會的會錢是何人繳納？）由我繳納，沒有離婚前
      是用我們夫妻共同的財產去繳納，離婚後我就開支票請人轉交乙○○」、「（
      夫妻離婚時有無協議合會的事情？）離婚時並沒有談到合會的問題，我的想法
      是我的會我自己繳錢」等語（見原審卷第一六、一七頁）；於原審法院九十二
      年七月二十三日調查時指稱：「被告前二次標到的錢是有部分用在家用」、「
      （離婚時有無約定會款如何繳納？）沒有，離婚前我並不知道被告有參加合會
      」、「（被告在九十年一月十日以你、林孜信、她自己名義跟會，你是否知情
      ？）不知道，我離婚後才知道」、「九十年三月九日離婚隔天，她告訴我要繳
      會錢跟我借三萬多元，我才知道她用我的名義跟會」等語（見原審卷第三五、
      三六頁）；於原審法院九十二年八月二十五日審理時指述：「我事先並不知道
      被告要跟三個會，一直到離婚後約九十年五月間乙○○才聯絡我要負擔這個會
      的會錢我才知道．．．被告離婚後說要向我借錢，我並不知道她是要繳會款」
      、「（是否知道被告先前有標過二次會？）不知道，我也不知道她有把標到的
      錢拿來作家用」等語（見原審卷第四七頁），於本院九十二年十一月十七日調
      查時指稱：與被告間未約如何繳納會錢，被告九十年一月就跟會，我到三月份
      的時候才知道被告有用我的名義跟會等語，關於告訴人究係何時知悉被告參加
      系爭互助會，是否知悉被告已標過二次會，並將該二次標會所得提供做為家用
      等情，告訴人先後指述不一，依告訴人右揭所述，僅能認定告訴人係於互助會
      開始後，始知悉被告以其名義參加互助會，公訴意旨稱告訴人於互助會開始前
      ，即委託被告以告訴人名義參加一會，並委由被告代為繳納會款，與事實不合
      ，尚難憑告訴人之指述遽認被告犯詐欺罪。
    按夫妻於日常家務，互為代理人，民法第一千零三條第一項定有明文，本件被
      告以告訴人名義參加互助會，事前雖未告知告訴人，然因該時其二人之婚姻關
      係尚未終止，且被告係自行負擔此部分之會款，更將標會所得，提供做為家庭
      生活費用，為告訴人所自承，尚難認被告之行為逾越上開夫妻日常家務互有代
      理權之範圍。
    告訴人於偵查中陳稱：從九十年四月起丁○○要我代開支票支付會款，她說以
      後會還給我等語 (見偵查卷第三十七頁 )，於原審陳稱：「九十年三月九日離
      婚隔天，被告告訴我要繳會錢，跟我借三萬多元，九十年六月之前我都開三萬
      多元的支票，之後被告說她有能力負擔一萬多元的會款，且被告說她經濟狀況
      不好，所以我才借錢給她繳會錢，七、八、九月我都開二萬多元的票給乙○○
      」，「我主觀上認為三個會都是被告自己去跟的，應該由她自己負責，我是基
      於之前夫妻情分借錢給她，幫忙代繳會款，我實際上並沒有跟乙○○的會，會
      簿是離婚後乙○○給我的，繳納會款是因為離婚後被告說她經濟有困難，我是
      借錢給她的」等語  (見原審卷第三十六、三十七頁)，於本院九十二年十一月
      十七日調查時陳述：當初是丁○○每月向我借錢，後來我三月的時候知道她有
      跟會，才問她借錢是否要繳會錢，她說是，後來離婚的時候她說要向我借錢繳
      會款，七月開始她告訴我，她有能力付一會，我就直接開票給會首等語，堪認
      告訴人於九十年三月及四、五月拿錢及開支票予被告時，並非將系爭被告以其
      名義參與之互助會視為己有而交付會款，此從告訴人於同年六月知悉被告於五
      月標取最後一會會款後仍繼續繳納九十年六月至九月份之會款 (六月份付三萬
      二千二百元、七月至九月每月各付二萬二千元 )，且於系爭互助會結束後方提
      出告訴，亦可徵之，況被告與告訴人離婚後，雙方並未明確協議會款部分如何
      處理，導致被告於九十年五月十日第三次標會時，主觀上仍認為該活會為其所
      有，參與投標，並於得標後取走會款，難謂被告主觀上有何為自己不法所有之
      意圖，其行為自與刑法詐欺取財罪之構成要件有間。至證人乙○○於偵查中雖
      陳稱：告訴人於九十年六月間知悉會被標走後有點生氣，然告訴人或想將來得
      就該會款取償，另告訴人稱：被告嗣後要求證人乙○○更改得標名字，然告訴
      人堅稱：伊標取前面二會，並未指定用何人名義標取，伊未持有會簿，不知乙
      ○○何以記載以伊及林孜信之名義標取前面二會，證人乙○○就之前告訴人究
      竟以何人名義標取又未能提出標單供調查，亦難以被告於告訴人爭執後要求證
      人更改得標人姓名，即認被告犯詐欺罪。本件純屬被告與告訴人二人離婚後，
      如何處理婚姻關係存續中所發生之債權、債務問題，此外，復查無其他積極證
      據足認被告犯詐欺犯行，原審以不能證明被告犯罪，為無罪之諭知，其認事、
      用法並無不當，上訴人即檢察官據告訴人之聲請以被告與告訴人離婚後，財產
      或債權、債務未言明，依一般常理及一般人之認知，即各自取得名下之財產或
      負擔債務，如有特別約定則必有書面協議，本件被告與告訴人間既無書面協議
      將該互助會之權利讓與被告，告訴人仍繼續支付該互助會之會金，足認該互助
      會權利屬告訴人所有等為由上訴，另告訴代理人於辯論終結後以狀紙陳明告訴
      人於九十年三、四、五月另開立台北銀行豐原分行ＦＹ0000000號、Ｆ
      Ｙ0000000號、ＦＹ0000000號支票支付等為由爭執原審判決不
      當，核無理由，應予駁回。
五、據上論斷，應依刑事訴訟法第三百六十八條，判決如主文。
本案經檢察官甲○○到庭執行職務。
中      華      民      國    九十二  年    十二      月      十八      日
                 臺灣高等法院臺中分院刑事第九庭
                                         審判長法  官  陳  筱  珮
                                               法  官  張  國  忠
                                               法  官  康  應  龍
右正本證明與原本無異。
不得上訴。
                                               書記官  黃  薰  慧
中      華      民      國    九十二     年     十二     月    十九     日
                                                                        Ｆ


司法院資訊處製作；財團法人民間司法改革基金會備份。
